ACORDAO-COMPLETO-2587128

ACÓRDÃO 3531/2023 ATA 13/2023 - PRIMEIRA CÂMARA

VISTOS, relatados e discutidos estes autos de tomada de contas especial instaurada pela Secretaria Especial do Desenvolvimento Social relativa a irregularidades na aplicação dos recursos do Fundo Nacional de Assistência Social transferidos ao Município de Natal/RN, no exercício de 2012,
ACORDAM os Ministros do Tribunal de Contas da União, reunidos em sessão da Primeira Câmara, ante as razões expostas pelo Relator, em:
9.1. conceder novo e improrrogável prazo de 15 (quinze) dias ao município de Natal/RN (CNPJ: 08.241.747/0001-43) , com fundamento no arts. 1º, inciso I, 12, §§ 1º e 2º, da Lei 8.443/1992 c/c os arts. 1º, inciso I, 202, §§ 2º e 3º, do RI/TCU, para que devolva a importância abaixo identificada ao Fundo Nacional de Assistência Social (FNAS) , atualizada desde a ocorrência do fato gerador até o efetivo recolhimento, em razão do desvio de finalidade constatado na utilização dos recursos repassados pelo FNAS, no exercício de 2012, para a execução dos serviços socioassistenciais de Proteção Social Básica e Proteção Social Especial:
	Data de ocorrência
	Valor histórico (R$) 

	31/1/2012
	700,00

	31/1/2012
	1.000,00

	31/1/2012
	700,00

	31/1/2012
	3.000,00

	31/1/2012
	600,00

	31/1/2012
	3.000,00

	31/1/2012
	2.000,00

	31/1/2012
	1.666,67

	31/1/2012
	1.000,00

	31/1/2012
	114,00

	31/1/2012
	812,40

	31/1/2012
	300,10

	31/1/2012
	500,00

	31/1/2012
	703,50

	31/1/2012
	825,40

	29/2/2012
	700,00

	29/2/2012
	3.000,00

	29/2/2012
	600,00

	29/2/2012
	3.000,00

	29/2/2012
	2.000,00

	29/2/2012
	1.666,67

	29/2/2012
	700,00

	29/2/2012
	1.000,00

	29/2/2012
	1.000,00

	29/2/2012
	167,60

	29/2/2012
	400,00

	29/2/2012
	500,00

	29/2/2012
	618,56

	29/2/2012
	700,33

	9/3/2012
	135,04

	31/3/2012
	622,00

	31/3/2012
	700,00

	31/3/2012
	1.000,00

	31/3/2012
	700,00

	31/3/2012
	3.000,00

	31/3/2012
	500,00

	31/3/2012
	600,00

	31/3/2012
	3.000,00

	31/3/2012
	2.000,00

	31/3/2012
	1.666,67

	31/3/2012
	1.000,00

	31/3/2012
	738,84

	31/3/2012
	154,22

	31/3/2012
	12,60

	31/3/2012
	722,00

	31/3/2012
	30,00

	31/3/2012
	18,00

	31/3/2012
	67,00

	31/3/2012
	155,00

	31/3/2012
	880,00

	31/3/2012
	497,81

	31/3/2012
	63,32

	31/3/2012
	75,00

	31/3/2012
	28.970,53

	3/4/2012
	2.503,70

	7/4/2012
	128,00

	30/4/2012
	3.000,00

	30/4/2012
	700,00

	30/4/2012
	364,00

	30/4/2012
	933,00

	30/4/2012
	1.000,00

	30/4/2012
	700,00

	30/4/2012
	600,00

	30/4/2012
	2.000,00

	30/4/2012
	1.666,67

	30/4/2012
	3.000,00

	30/4/2012
	570,00

	30/4/2012
	123,88

	30/4/2012
	285,00

	30/4/2012
	735,34

	30/4/2012
	818,08

	10/5/2012
	1.000,00

	25/5/2012
	10.244,89

	6/7/2012
	2.677,03

9.2. dar ciência desta deliberação aos responsáveis.

Tomada de contas especial instaurada em razão de não comprovação da regular aplicação dos recursos repassados pela União ao município de Natal-RN, por meio do Fundo Nacional de Assistência Social (FNAS), no exercício de 2012, para a execução dos serviços socioassistenciais de Proteção Social Básica (PSB) e Proteção Social Especial (PSE).

Primeira Câmara

Prefeitura Municipal do Natal - RN.

3. Interessados/Responsáveis:
3.1. Interessada: Secretaria Especial do Desenvolvimento Social (extinto).
3.2. Responsáveis: Alcedo Borges de Melo Júnior (XXX.634.104-XX); Prefeitura Municipal do Natal - RN (08.241.747/0001-43).

13.1. Ministros presentes: Walton Alencar Rodrigues (Presidente), Benjamin Zymler (Relator), Jorge Oliveira e Jhonatan de Jesus.
13.2. Ministro-Substituto presente: Weder de Oliveira.

BENJAMIN ZYMLER

Adoto como parte do relatório a instrução elaborada no âmbito da então Secretaria de Tomada de Contas Especial (peça 117) , cuja proposta de encaminhamento contou com a anuência do titular da unidade (peça 119) :
"INTRODUÇÃO
Cuidam os autos de tomada de contas especial instaurada pela Secretaria Especial do Desenvolvimento Social, em desfavor de Alcedo Borges de Melo Júnior (CPF: XXX.634.104-XX) , em razão de não comprovação da regular aplicação dos recursos repassados pela União, por meio do Fundo Nacional de Assistência Social, no exercício de 2012, para a execução dos serviços socioassistenciais do PSB e PSE.
HISTÓRICO
Em 17/7/2018, com fundamento na IN/TCU 71/2012, alterada pela IN/TCU 76/2016 e DN/TCU 155/2016, o Secretário Nacional de Assistência Social Adjunto autorizou a instauração da tomada de contas especial (peça 83) . O processo foi registrado no sistema e-TCE com o número 1371/2019.
O fundamento para a instauração da Tomada de Contas Especial, conforme consignado na matriz de responsabilização elaborada pelo tomador de contas, foi a constatação da seguinte irregularidade: 
Realização de despesas com itens não permitidos (despesas irregulares) .
O responsável arrolado na fase interna foi devidamente comunicado e, diante da ausência de justificativas suficientes para elidir a irregularidade e da não devolução dos recursos, instaurou-se a tomada de contas especial.
No relatório (peça 94) , o tomador de contas concluiu que o prejuízo importaria no valor original de R$ 113.332,85, imputando-se a responsabilidade a Alcedo Borges de Melo Júnior, Secretário Municipal de Assistência Social e Ordenador de Despesas, no período de 1/1/2009 a 31/12/2012, na condição de gestor dos recursos.
Em 20/11/2020, a Controladoria-Geral da União emitiu o relatório de auditoria (peça 97) , em concordância com o relatório do tomador de contas. O certificado de auditoria e o parecer do dirigente do órgão de controle interno concluíram pela irregularidade das presentes contas (peças 98 e 99) .
Em 1/12/2020, o ministro responsável pela área atestou haver tomado conhecimento das conclusões contidas no relatório e certificado de auditoria, bem como do parecer conclusivo do dirigente do órgão de controle interno, manifestando-se pela irregularidade das contas, e determinou o encaminhamento do processo ao Tribunal de Contas da União (peça 100) .
Na instrução inicial (peça 104) , analisando-se os documentos nos autos, concluiu-se pela necessidade de realização de citação e audiência para as seguintes irregularidades: 
Irregularidade 1: realização de despesas com itens não permitidos (despesas irregulares) 
Evidências da irregularidade: documentos técnicos presentes nas peças 44, 45, 46, 52, 63, 69, 73, 77, 81, 85 e 89.
Normas infringidas: art. 37, caput, c/c o art. 70, parágrafo único, da Constituição da República Federativa do Brasil; art. 93, do Decreto-lei 200/1967; art. 66, do Decreto 93.872/1986; arts. 1º ao 7º,  da Portaria MDS 442/2005; arts. 1º, 6º e 7º, da Portaria MDS 440/2005.
Débitos relacionados ao responsável município do Natal - RN:
	Data de ocorrência
	Valor histórico (R$) 

	31/1/2012
	812,40

	31/1/2012
	300,10

	31/1/2012
	500,00

	31/1/2012
	703,50

	31/1/2012
	825,40

	29/2/2012
	700,00

	29/2/2012
	3.000,00

	29/2/2012
	600,00

	29/2/2012
	3.000,00

	29/2/2012
	2.000,00

	29/2/2012
	1.666,67

	29/2/2012
	700,00

	29/2/2012
	1.000,00

	29/2/2012
	1.000,00

	29/2/2012
	167,60

	29/2/2012
	400,00

	29/2/2012
	500,00

	29/2/2012
	618,56

	29/2/2012
	700,33

	9/3/2012
	135,04

	31/3/2012
	622,00

	31/3/2012
	700,00

	31/3/2012
	1.000,00

	31/3/2012
	700,00

	31/3/2012
	3.000,00

	31/3/2012
	500,00

	31/3/2012
	600,00

	31/3/2012
	3.000,00

	31/3/2012
	2.000,00

	31/3/2012
	1.666,67

	31/3/2012
	1.000,00

	31/3/2012
	738,84

	31/3/2012
	154,22

	31/3/2012
	12,60

	31/3/2012
	722,00

	31/3/2012
	30,00

	31/3/2012
	18,00

	31/3/2012
	67,00

	31/3/2012
	155,00

	31/3/2012
	880,00

	31/3/2012
	497,81

	31/3/2012
	63,32

	31/3/2012
	75,00

	31/3/2012
	28.970,53

	3/4/2012
	2.503,70

	7/4/2012
	128,00

	30/4/2012
	3.000,00

	30/4/2012
	700,00

	30/4/2012
	364,00

	30/4/2012
	933,00

	30/4/2012
	1.000,00

	30/4/2012
	700,00

	30/4/2012
	600,00

	30/4/2012
	2.000,00

	30/4/2012
	1.666,67

	30/4/2012
	3.000,00

	30/4/2012
	570,00

	30/4/2012
	123,88

	30/4/2012
	285,00

	30/4/2012
	735,34

	30/4/2012
	818,08

	10/5/2012
	1.000,00

	25/5/2012
	10.244,89

	6/7/2012
	2.677,03

	31/1/2012
	700,00

	31/1/2012
	1.000,00

	31/1/2012
	700,00

	31/1/2012
	3.000,00

	31/1/2012
	600,00

	31/1/2012
	3.000,00

	31/1/2012
	2.000,00

	31/1/2012
	1.666,67

	31/1/2012
	1.000,00

	31/1/2012
	114,00

Cofre credor: Fundo Nacional de Assistência Social.
Responsável: Município do Natal - RN.
Conduta: beneficiar-se indevidamente com despesas realizadas com recursos repassados pelo FNAS, no âmbito do SUAS, para a prestação de serviços socioassistenciais do PSB e PSE, em itens não permitidos ou incompatíveis com programas/pisos pertinentes.
Nexo de causalidade: a utilização de recursos federais transferidos pelo FNAS, no âmbito do SUAS, para a prestação de serviços socioassistenciais do PSB e PSE, em itens não permitidos ou incompatíveis com programas/pisos pertinentes resultou na impugnação das referidas despesas e, consequentemente, em dano ao erário, em face do desvio de finalidade.
Culpabilidade: não há excludentes de ilicitude, de culpabilidade e de punibilidade; é razoável supor que o administrador responsável pela pessoa jurídica tinha consciência da ilicitude de sua conduta; era exigível conduta diversa da praticada, qual seja, aplicar os recursos federais transferidos exclusivamente em itens permitidos ou compatíveis com os programas/pisos pertinentes. 
Encaminhamento: citação.
Irregularidade 2: aplicação de recursos federais em finalidade diversa daquela previamente pactuada, sem autorização prévia do órgão repassador.
Evidências da irregularidade: documentos técnicos presentes nas peças 46, 52, 63, 69, 73, 77, 81, 85 e 89.
Normas infringidas: art 37, caput, c/c o art. 70, da Constituição da República Federativa do Brasil, art. 93 do Decreto-lei 200/1967, art. 66, do Decreto 93.872/1986; arts. 1º ao 7º, da Portaria MDS 442/2005; arts 1º, 6º e 7º, da Portaria MDS 440/2005. 
Responsável: Alcedo Borges de Melo Júnior.
Conduta: aplicar recursos federais transferidos pelo FNAS em finalidade diversa daquela estabelecida na legislação do SUAS, sem autorização prévia do órgão repassador.
Nexo de causalidade: a conduta descrita permitiu a realização de despesas incompatíveis com a finalidade dos programas/pisos pertinentes, o que acarreta para o gestor julgamento das contas pela irregularidade e aplicação de multa.
Culpabilidade: não há excludentes de ilicitude, de culpabilidade e de punibilidade; é razoável supor que o responsável tinha consciência da ilicitude de sua conduta; era exigível conduta diversa da praticada, qual seja, aplicar os recursos que lhe foram confiados pelo órgão repassador exclusivamente nas ações previstas para os programas/pisos pertinentes. 
Encaminhamento: audiência.
Apesar de o tomador de contas não haver incluído Prefeitura Municipal do Natal - RN como responsável neste processo, após análise realizada sobre a documentação acostada aos autos, conclui-se que sua responsabilidade deve ser incluída, uma vez que há evidências de que tenha tido participação nas irregularidades aqui verificadas.
Em cumprimento ao pronunciamento da unidade (peça 106) , foram efetuadas citação e audiência dos responsáveis, nos moldes adiante:
 Prefeitura Municipal do Natal - RN - promovida a citação do responsável, conforme delineado adiante:
	Comunicação: Ofício 33731/2022 - Seproc (peça 111) 
Data da Expedição: 4/8/2022
Data da Ciência: 10/8/2022 (peça 112) 
Nome Recebedor: Lidiane Lima R. de Sousa
Observação: Ofício enviado para o endereço do responsável, conforme pesquisa em outras bases de dados dos sistemas corporativos do TCU (peça 108) .
Fim do prazo para a defesa: 25/8/2022
	
 Alcedo Borges de Melo Júnior - promovida a audiência do responsável, conforme delineado adiante:
	Comunicação: Ofício 33732/2022 - Seproc (peça 110) 
Data da Expedição: 4/8/2022
Data da Ciência: 10/8/2022 (peça 113) 
Nome Recebedor: João Maria
Observação: Ofício enviado para o endereço do responsável, conforme pesquisa na base de dados no sistema da Receita Federal, custodiada pelo TCU (peça 109) .
Fim do prazo para a defesa: 25/8/2022
	
Conforme Despacho de Conclusão das Comunicações Processuais (peça 116) , as providências inerentes às comunicações processuais foram concluídas. 
Transcorrido o prazo regimental, a Prefeitura Municipal do Natal - RN permaneceu silente, devendo ser considerada revel, nos termos do art. 12, § 3º, da Lei 8.443/1992.
O responsável Alcedo Borges de Melo Junior apresentou, por intermédio de advogados (procuração, peça 114) , razões de justificativa acostadas à peça 115.
ANÁLISE DOS PRESSUPOSTOS DE PROCEDIBILIDADE DA IN/TCU 71/2012
Avaliação de Viabilidade do Exercício do Contraditório e Ampla Defesa
Verifica-se que não houve o transcurso de mais de dez anos desde o fato gerador sem que tenha havido a notificação dos responsáveis pela autoridade administrativa federal competente (art. 6º, inciso II, c/c art. 19 da IN/TCU 71/2012, modificada pela IN/TCU 76/2016) , uma vez que o fato gerador da irregularidade sancionada ocorreu em 6/7/2012, e os responsáveis foram notificados sobre as irregularidades pela autoridade administrativa competente conforme segue:
Prefeitura Municipal do Natal - RN, por meio do Ofício acostado à peça 48, recebido em 3/12/2014, conforme Aviso de Recebimento (peça 49) ;
Alcedo Borges de Melo Júnior, por meio do Edital 173/2018, publicado no DOU em 29/5/2018 (peça 80) .
Valor de Constituição da TCE 	
Verifica-se, ainda, que o valor atualizado do débito apurado (sem juros) em 1/1/2017 é de R$ 157.525,36, portanto superior ao limite mínimo de R$ 100.000,00, na forma estabelecida conforme os arts. 6º, inciso I, e 19 da IN/TCU 71/2012, modificada pela IN/TCU 76/2016. 
OUTROS PROCESSOS/DÉBITOS NOS SISTEMAS DO TCU COM OS MESMOS RESPONSÁVEIS
Informa-se que foram encontrados processos no Tribunal com os mesmos responsáveis:
	Responsável
	Processo

	Prefeitura Municipal do Natal - RN
	Processo 027.439/2009-0 [REPR, encerrado, "DENÚNCIA ORIUNDA DO MPE/RN ACERCA DA OBRA DE CONSTRUÇÃO DE UM GALPÃO MULTIUSO NO BAIRRO NA CIDADE DA ESPERANÇA EM NATAL/RN. OFÍCIO Nº 241/09 - 41 PJDMA - MINISTÉRIO PUBLICO DO ESTADO DO RN"]
Processo 028.461/2013-4 [TCE, encerrado, "TCE INST. CONTRA A SRA. MICARLA ARAÚJO DE SOUSA WEBER, EM RAZÃO DA NÃO PRESTAÇÃO DE CONTAS REF. AO PROJOVEM, EXERCÍCIO DE 2010. Nº ORIGINAL: 23034.001077/2013-38"]
Processo 003.838/2008-0 [TCE, encerrado, "INST. CONTRA O SR. ENILDO ALVES EM FACE DE IRREGULARIDADES NA APLICAÇÃO DE RECURSOS DO SUS"]

	Alcedo Borges de Melo Júnior
	Processo 028.671/2016-3 [TCE, encerrado, "TCE INSTAURADA CONTRA A SRA. MICARLA ARAÚJO DE SOUSA WEBER, EX-PREFEITA MUNICIPAL, EM RAZÃO DA IMPUGNAÇÃO PARCIAL DE DESPESAS ALUSIVAS AOS PROGRAMAS PSB/PSE, VINCULADOS AO FNAS"]

A tomada de contas especial está, assim, devidamente constituída e em condição de ser instruída.
EXAME TÉCNICO
Razões de justificativa apresentadas pelo responsável Alcedo Borges de Melo Júnior (peça 115) , por intermédio de advogados (procuração, peça 114) 
Passa-se à descrição de cada argumento apresentado pelo responsável, seguido da respectiva análise técnica
Argumento 1: prescrição da pretensão punitiva do TCU (peça 115, p. 1-3) 
21.1 Descrição: a defesa alega que, considerando o disposto no art. 205, do Código Civil, e que a citação foi realizada em 6/7/2022, prescreveu a pretensão punitiva com relação aos fatos ocorridos anteriormente a 7/7/2012. Assim, a prescrição se aplica à totalidade do débito listado na instrução de peça 104, tendo em vista que transcorreu mais de dez anos entre a irregularidade e a citação do responsável.
21.1.1 Na sequência, aduz que mesmo na hipótese de ser outro entendimento, ainda é necessário reconhecer a incidência na prescrição sobre a quase totalidade dos valores, tendo em vista que caso se entende pela interrupção de prescrição, no dia 21/6/2022 (peça 107) , o instituto persiste com relação aos valores datados até 21/6/2012. Neste contexto, apenas um deles não é alcançado pela prescrição.
21.2 Análise: relativamente à prescrição, o Supremo Tribunal Federal - STF, no Recurso Extraordinário - RE 636.886, fixou a tese, com repercussão geral reconhecida, de que "é¿prescritível a pretensão de ressarcimento ao erário fundada em decisão de Tribunal de¿Contas" (Tema 899) . Posteriormente, o próprio TCU regulamentou o assunto por meio da Resolução TCU 344, de 11/10/2022, publicada em 21/10/2022, à luz do disposto na¿Lei 9.873/1999, estabelecendo que "prescrevem em cinco anos as pretensões punitiva e de ressarcimento" nos processos de controle externo, conforme o art. 2º, da¿referida¿norma. 
21.2.1 Quanto ao termo inicial da contagem do prazo prescricional, o art. 4º prevê o¿seguinte: 
Art. 4°¿O prazo de prescrição será contado: 
I¿-¿da data em que as contas deveriam ter sido prestadas, no caso de omissão de¿prestação de contas; 
II¿-¿da data da apresentação da prestação de contas ao órgão competente para a¿sua¿análise inicial; 
III¿-¿do recebimento da denúncia ou da representação pelo Tribunal ou pelos órgãos de controle interno, quanto às apurações decorrentes de processos dessa natureza; 
IV¿-¿da data do conhecimento da irregularidade ou do dano, quando constatados em¿fiscalização realizada pelo Tribunal, pelos órgãos de controle interno ou pelo próprio¿órgão ou entidade da Administração Pública onde ocorrer a irregularidade; 
V¿-¿do dia em que tiver cessado a permanência ou a continuidade, no caso de¿irregularidade permanente ou continuada. 
21.2.2 	No que se refere às causas de interrupção da prescrição, o art. 5º dispõe: 
Art.¿5º¿A prescrição se interrompe: 
I - pela notificação, oitiva, citação ou audiência do responsável, inclusive por edital;  
II¿-¿por qualquer ato inequívoco de apuração do fato; 
III¿-¿por qualquer ato inequívoco de tentativa de solução conciliatória;  
IV¿-¿pela decisão condenatória recorrível. 
§¿1°¿A prescrição pode se interromper mais de uma vez por causas distintas ou por¿uma mesma causa desde que, por sua natureza, seja repetível no curso do¿processo. 
§¿2°¿Interrompida a prescrição, começa a correr novo prazo a partir do¿ato¿interruptivo. 
§ 3º Não interrompem a prescrição o pedido e concessão de vista dos autos, emissão¿de certidões, prestação de informações, juntada de procuração ou¿subestabelecimento e outros atos de instrução processual de mero seguimento do¿curso das apurações. 
21.2.3 No caso concreto, o termo inicial da contagem do prazo prescricional ocorreu em 6/2/2014  (peça 4) , data em que a prestação de contas foi apresentada. 
21.2.4 Ademais, verificam-se, nos presentes autos, os seguintes eventos processuais interruptivos da prescrição, ocorridos tanto na fase interna, quanto na fase externa desta¿TCE: 
21.2.4.1 fase interna: 
a) Nota Técnica 8417/2014-CPCRFF/CGPC/DEFNAS, de 7/11/2014  (peça 46) , que analisou a prestação de contas e apontou realização de despesas indevidas;
b) Nota Técnica 468/2015- CPCRFF/CGPC/DEFNAS, de 22/4/2015  (peça 52) , que retificou a nota técnica supra;
c) Nota Técnica 405/2017-CGPC/DEFNAS/SNAS/MDS, de 24/7/2017  (peça 63) , que complementou as informações das duas notas técnicas anteriores;
d) Nota Técnica 32/2018- CGPC/DEFNAS/SNAS/MDS,	 de 16/1/2018 (peça 69) , que complementou a nota técnica acima;
e) Nota Técnica 5799/2018- CGPC/DEFNAS/SNAS/MDS, de 26/6/2018 (peça 81) , que avaliou a prestação de contas, nos termos da Portaria MDS 625/2010;
f) Relatório de TCE 5/2019, de 23/5/2019 (peça 94) ;
g) Notificação do responsável, por intermédio do Edital, publicado no DOU em 29/5/2018 (peça 80) .
21.2.4.2 fase externa: 
a) autuação do processo pela Segecex-Secex/TCE, em 1/12/2020;
b) instrução inicial que propôs a citação e a audiência dos responsáveis, de 76/4/2022  (peça 104) ;
c) ato que ordenou a citação e a audiência dos responsáveis, de 29/4/2022.
21.2.5 Ao se analisar o termo inicial da contagem do prazo de prescrição, bem como a sequência de eventos processuais indicados no item anterior, os quais têm o condão de interromper a fluência do prazo prescricional, nos termos do art. 5º da Resolução TCU n. 344/2022, conclui-se que não houve o transcurso do prazo de 5 (cinco) anos entre cada evento processual e o seguinte. Portanto, levando-se em consideração o entendimento do STF acima mencionado, bem como a vigente regulamentação do Tribunal, não ocorreu, nos autos, a prescrição da pretensão sancionatória e ressarcitória para o TCU. 
Avaliação da Prescrição Intercorrente no Âmbito do Tribunal 
21.2.6 A RESOLUÇÃO - TCU 344, de 11 de outubro de 2022, estabelece que: 
Art. 8º¿Incide a prescrição intercorrente se o processo ficar paralisado por mais de três anos, pendente de julgamento ou despacho, sem prejuízo da responsabilidade funcional decorrente da paralisação, se for o caso.  
§¿1°¿A prescrição intercorrente interrompe-se por qualquer ato que evidencie o andamento regular do processo, excetuando-se pedido e concessão de vista dos autos, emissão de certidões, prestação de informações, juntada de procuração ou subestabelecimento e outros atos que não interfiram de modo relevante no curso das apurações. 
§¿2°¿As causas suspensivas e interruptivas da prescrição principal também suspendem ou interrompem a prescrição intercorrente. 
21.2.7 Levando-se em consideração a vigente regulamentação do Tribunal, bem¿como os eventos processuais interruptivos da prescrição na fase externa, relacionados no item 21.2.4.2 acima, conclui-se que não houve o transcurso do prazo de¿3 (três anos) entre cada evento processual e o seguinte, e consequentemente (não) ¿ocorreu a prescrição intercorrente.
Verifica-se do exposto acima que as razões de justificativa apresentadas pelo responsável não devem ser acatadas, tendo em vista que à luz da jurisprudência do STF e da Resolução TCU 344/2022, cujo entendimento é de prescrição quinquenal, não ocorreu a prescrição da pretensão punitiva, haja vista os marcos interruptivos demonstrados acima.
Argumento 2: arquivamento do feito - valor irrisório (peça 115, p. 3-4) 
22.1 Descrição: a defesa argumenta que na hipótese de persistir o entendimento de prescrição relativamente aos débitos originários até 21/6/2012, ainda assim, não há razões para o prosseguimento do presente processo, em face de restar apenas o valor de R$ 2.677,03, que data de 6/7/2012, o qual é inferior a R$ 100.000,00, nos termos da IN/TCU 71/2016. Em razão disso, o presente processo deve ser arquivado.
22.1.1 Ao final, requer que seja declarada a prescrição da pretensão punitiva sobre a totalidade dos débitos apurados, ou, caso seja outro entendimento aplicado, que seja declarada a prescrição relativamente aos débitos anteriores a 22/6/2012 e, como consequência, a TCE deve ser arquivada em face do valor irrisório.
22.2 Análise: conforme visto os argumentos apresentados no item 21.1 e respectiva análise no item 21.2, não ocorreu a prescrição da pretensão punitiva à luz do entendimento firmado pelo STF e Resolução TCU 344/2022, de prescrição quinquenal. Portanto, as razões de justificativa e respectivo pedido não devem ser acatados. 
Da revelia
Da validade das notificações:
Preliminarmente, cumpre tecer breves considerações sobre a forma como são realizadas as comunicações processuais no TCU. A esse respeito, destacam-se o art. 179, do Regimento Interno do TCU (Resolução 155, de 4/12/2002) e o art. 4º, inciso III, § 1º, da Resolução TCU 170, de 30 de junho de 2004, in verbis:
Art. 179. A citação, a audiência ou a notificação, bem como a comunicação de diligência, farse-ão:
I - mediante ciência da parte, efetivada por servidor designado, por meio eletrônico, fac-símile, telegrama ou qualquer outra forma, desde que fique confirmada inequivocamente a entrega da comunicação ao destinatário;
II - mediante carta registrada, com aviso de recebimento que comprove a entrega no endereço do destinatário;
III - por edital publicado no Diário Oficial da União, quando o seu destinatário não for localizado
 (...) 
Art. 3º As comunicações serão dirigidas ao responsável, ou ao interessado, ou ao dirigente de órgão ou entidade, ou ao representante legal ou ao procurador constituído nos autos, com poderes expressos no mandato para esse fim, por meio de:
I - correio eletrônico, fac-símile ou telegrama;
II - servidor designado;
III - carta registrada, com aviso de recebimento;
IV - edital publicado no Diário Oficial da União, quando o seu destinatário não for localizado, nas hipóteses em que seja necessário o exercício de defesa.
Art. 4º. Consideram-se entregues as comunicações:
I - efetivadas conforme disposto nos incisos I e II do artigo anterior, mediante confirmação da ciência do destinatário;
II - realizadas na forma prevista no inciso III do artigo anterior, com o retorno do aviso de recebimento, entregue comprovadamente no endereço do destinatário;
III - na data de publicação do edital no Diário Oficial da União, quando realizadas na forma prevista no inciso IV do artigo anterior.
§ 1º O endereço do destinatário deverá ser previamente confirmado mediante consulta aos sistemas disponíveis ao Tribunal ou a outros meios de informação, a qual deverá ser juntada ao respectivo processo.
 (...) 
Bem se vê, portanto, que a validade da citação via postal não depende de que o aviso de recebimento seja assinado pelo próprio destinatário da comunicação, o que dispensa, no caso em tela, a entrega do AR em "mãos próprias". A exigência da norma é no sentido de o Tribunal verificar se a correspondência foi entregue no endereço correto, residindo aqui a necessidade de certeza inequívoca. 
Não é outra a orientação da jurisprudência do TCU, conforme se verifica dos julgados a seguir transcritos:
São válidas as comunicações processuais entregues, mediante carta registrada, no endereço correto do responsável, não havendo necessidade de que o recebimento seja feito por ele próprio (Acórdão 3648/2013-TCU-Segunda Câmara, Relator José Jorge) ;
É prescindível a entrega pessoal das comunicações pelo TCU, razão pela qual não há necessidade de que o aviso de recebimento seja assinado pelo próprio destinatário. Entregandose a correspondência no endereço correto do destinatário, presume-se o recebimento da citação. (Acórdão 1019/2008-TCU-Plenário, Relator Benjamin Zymler) ;
As comunicações do TCU, inclusive as citações, deverão ser realizadas mediante Aviso de Recebimento - AR, via Empresa Brasileira de Correios e Telégrafos, bastando para sua validade que se demonstre que a correspondência foi entregue no endereço correto. (Acórdão 1526/2007-TCU-Plenário, Relator Aroldo Cedraz) .
A validade do critério de comunicação processual do TCU foi referendada pelo Supremo Tribunal Federal, nos termos do julgamento do MS-AgR 25.816/DF, por meio do qual se afirmou a desnecessidade da ciência pessoal do interessado, entendendo-se suficiente a comprovação da entrega do "AR" no endereço do destinatário:
Ementa: agravo regimental. Mandado de segurança. Desnecessidade de intimação pessoal das decisões do tribunal de contas da união. art. 179 do regimento interno do TCU. Intimação do ato impugnado por carta registrada, iniciado o prazo do art. 18 da lei nº 1.533/51 da data constante do aviso de recebimento. Decadência reconhecida. Agravo improvido.
O envio de carta registrada com aviso de recebimento está expressamente enumerado entre os meios de comunicação de que dispõe o Tribunal de Contas da União para proceder às suas intimações.
O inciso II do art. 179 do Regimento Interno do TCU é claro ao exigir apenas a comprovação da entrega no endereço do destinatário, bastando o aviso de recebimento simples. 
Da revelia dos responsáveis Prefeitura Municipal do Natal - RN
No caso vertente, a citação da Prefeitura Municipal do Natal - RN se deu em endereços provenientes de pesquisas de endereços realizadas pelo TCU (vide parágrafos acima) . A entrega do ofício citatório nesses endereços ficou comprovada conforme detalhamento a seguir:
Prefeitura Municipal do Natal - RN, ofício 33731/2022 - Seproc (peça 111) , origem nos sistemas corporativos do TCU.
Nos processos do TCU, a revelia não leva à presunção de que seriam verdadeiras todas as imputações levantadas contra os responsáveis, diferentemente do que ocorre no processo civil, em que a revelia do réu opera a presunção da verdade dos fatos narrados pelo autor (Acórdão 1009/2018-TCU-Plenário, Relator Bruno Dantas; 2369/2013-TCU-Plenário, Relator Benjamin Zymler e 2449/2013-TCU-Plenário, Relator Benjamin Zymler) . Dessa forma, a avaliação da responsabilidade do agente não pode prescindir da prova existente no processo ou para ele carreada. 
Ao não apresentar sua defesa, o ente municipal deixou de produzir prova da regular aplicação dos recursos sob sua responsabilidade, em afronta às normas que impõem aos gestores públicos a obrigação legal de, sempre que demandados pelos órgãos de controle, apresentar os documentos que demonstrem a correta utilização das verbas públicas, a exemplo do contido no art. 93 do Decreto-Lei 200/1967: "Quem quer que utilize dinheiros públicos terá de justificar seu bom e regular emprego na conformidade das leis, regulamentos e normas emanadas das autoridades administrativas competentes." 
Mesmo as alegações de defesa não sendo apresentadas, considerando o princípio da verdade real que rege esta Corte, procurou-se buscar, em manifestações dos responsáveis na fase interna desta Tomada de Contas Especial, se havia algum argumento que pudesse ser aproveitado a seu favor. 
Os argumentos apresentados na fase interna (peças 57, 58, 59, 68 e 72) não elidem as irregularidades apontadas.
Em se tratando de processo em que a parte interessada não se manifestou acerca das irregularidades imputadas, não há elementos para que se possa efetivamente aferir e reconhecer a ocorrência de boa-fé na conduta dos responsáveis, podendo este Tribunal, desde logo, proferir o julgamento de mérito pela irregularidade das contas, conforme os termos dos §§ 2º e 6º do art. 202 do Regimento Interno do TCU. (Acórdão 2064/2011-TCU-Primeira Câmara (Relator Ubiratan Aguiar) , 6.182/2011-TCU-1ª Câmara (Relator Weber de Oliveira) , 4.072/2010-TCU-1ª Câmara (Relator Valmir Campelo) , 1.189/2009-TCU-1ª Câmara (Relator Marcos Bemquerer) , 731/2008-TCU-Plenário (Relator Aroldo Cedraz) .
Dessa forma, o município de Natal - RN deve ser considerado revel, nos termos do art. 12, § 3º, da Lei 8.443/1992, devendo as contas serem julgadas irregulares, condenando-os ao débito apurado. Por se tratar de pessoa jurídica de direito público, não cabe a proposição de multa.
O art. 161 do RI/TCU dispõe que havendo mais de uma responsável pelo mesmo fato, a defesa apresentada por um deles aproveitará a todos, mesmo ao revel, no que concerne às circunstâncias objetivas. Assim, como as razões de justificativa apresentadas pelo ex-gestor, de prescrição da pretensão punitiva, trata-se de argumento preliminar, que não ataca o mérito da irregularidade, seria aproveitada em favor do município, caso tivesse sido acatada, uma vez que a prescrição da pretensão punitiva e de ressarcimento possuem o mesmo prazo de cinco anos. Contudo, como não foi acatada, o presente processo deve prosseguir para o seu desfecho.
Apesar de configurada a revelia do município de Natal - RN, considerando que se trata de pessoa jurídica de direito público, em que se presume a boa-fé, entende-se que cabe propor a fixação de novo e improrrogável prazo de 15 dias para o recolhimento do débito, nos termos do art. 12, § 2º, da Lei 8.443/1992 c/c art. 202, §§ 2º e 3º, do RI/TCU. Ressalta-se que a proposta guarda consonância com uma corrente jurisprudencial do TCU, a exemplo dos Acórdão 1713/2015-TCU-Primeira Câmara | Relator: BENJAMIN ZYMLER, Acórdão 5118/2014-TCU-Primeira Câmara, Relator: BRUNO DANTAS, Acórdão 6361/2013-TCU-Primeira Câmara, Relator: VALMIR CAMPELO, 1449/2013-Segunda Câmara, Relator: AROLDO CEDRAZ.
Em razão do exposto acima, deixa-se para propor o julgamento das contas do ex-Prefeito Alcedo Borges de Melo Júnior, quando do retorno dos autos, após a adoção da medida acima, com vistas a evitar descompasso no julgamento das contas dos responsáveis arrolados no presente processo.
CONCLUSÃO
Em face da análise promovida na seção "Exame Técnico", verifica-se que os responsáveis Prefeitura Municipal do Natal - RN e Alcedo Borges de Melo Júnior não lograram comprovar a boa e regular aplicação dos recursos, instados a se manifestar, o município de Natal - RN optou pelo silêncio, configurando a revelia, nos termos do § 3º, do art. 12, da Lei 8.443/1992. Já as razões de justificativa apresentadas pela ex-gestor não devem ser acatadas, haja vista não ter ocorrido a prescrição da pretensão punitiva, conforme se verifica no parágrafo 22 e respectivos itens. 
Verifica-se também que não houve a prescrição da pretensão punitiva, conforme análise já realizada. 
Não obstante o disposto acima, cabe propor a fixação de novo e improrrogável prazo ao município de Natal - RN, para que comprove o recolhimento do débito aos cofres do Fundo Nacional de Assistência Social, com fundamento no art. 12, § 2º, da Lei 8.443/1992 c/c art. 202, §§ 2º e 3º, do RI/TCU, tendo em vista que a boa-fé das pessoas jurídicas de direito público é presumida, e parte da jurisprudência deste TCU entende que mesmo no caso de revelia, o benefício deve ser concedido, conforme demonstrado acima.
Em razão disso, deixa-se para propor o julgamento das contas do responsável Alcedo Borges de Melo Júnior, no retorno dos autos, para evitar descompasso no julgamento das contas dos dois responsáveis.
Por fim, como não houve elementos que pudessem modificar o entendimento acerca das irregularidades em apuração, mantém-se a matriz de responsabilização presente na peça 103.
PROPOSTA DE ENCAMINHAMENTO
Diante do exposto, submetemos os autos à consideração superior, propondo ao Tribunal:
Conceder novo e improrrogável prazo de 15 dias ao município de Natal - RN (CNPJ: 08.241.747/0001-43) , com fundamento no arts. 1º, inciso I, 12, §§ 1º e 2º, da Lei 8.443/1992 c/c os arts. 1º, inciso I, 202, §§ 2º e 3º, do RI/TCU, para que devolva a importância abaixo identificada, atualizada desde a ocorrência do fato gerador até o efetivo recolhimento, em razão do desvio de finalidade constatado na utilização dos recursos repassados pelo Fundo Nacional de Assistência Social - FNAS, no exercício de 2012, para a execução dos serviços socioassistenciais de Proteção Social Básica e Proteção Social Especial:
		Débitos relacionados ao responsável município de Natal - RN
	Data de ocorrência
	Valor histórico (R$) 

	31/1/2012
	812,40

	31/1/2012
	300,10

	31/1/2012
	500,00

	31/1/2012
	703,50

	31/1/2012
	825,40

	29/2/2012
	700,00

	29/2/2012
	3.000,00

	29/2/2012
	600,00

	29/2/2012
	3.000,00

	29/2/2012
	2.000,00

	29/2/2012
	1.666,67

	29/2/2012
	700,00

	29/2/2012
	1.000,00

	29/2/2012
	1.000,00

	29/2/2012
	167,60

	29/2/2012
	400,00

	29/2/2012
	500,00

	29/2/2012
	618,56

	29/2/2012
	700,33

	9/3/2012
	135,04

	31/3/2012
	622,00

	31/3/2012
	700,00

	31/3/2012
	1.000,00

	31/3/2012
	700,00

	31/3/2012
	3.000,00

	31/3/2012
	500,00

	31/3/2012
	600,00

	31/3/2012
	3.000,00

	31/3/2012
	2.000,00

	31/3/2012
	1.666,67

	31/3/2012
	1.000,00

	31/3/2012
	738,84

	31/3/2012
	154,22

	31/3/2012
	12,60

	31/3/2012
	722,00

	31/3/2012
	30,00

	31/3/2012
	18,00

	31/3/2012
	67,00

	31/3/2012
	155,00

	31/3/2012
	880,00

	31/3/2012
	497,81

	31/3/2012
	63,32

	31/3/2012
	75,00

	31/3/2012
	28.970,53

	3/4/2012
	2.503,70

	7/4/2012
	128,00

	30/4/2012
	3.000,00

	30/4/2012
	700,00

	30/4/2012
	364,00

	30/4/2012
	933,00

	30/4/2012
	1.000,00

	30/4/2012
	700,00

	30/4/2012
	600,00

	30/4/2012
	2.000,00

	30/4/2012
	1.666,67

	30/4/2012
	3.000,00

	30/4/2012
	570,00

	30/4/2012
	123,88

	30/4/2012
	285,00

	30/4/2012
	735,34

	30/4/2012
	818,08

	10/5/2012
	1.000,00

	25/5/2012
	10.244,89

	6/7/2012
	2.677,03

	31/1/2012
	700,00

	31/1/2012
	1.000,00

	31/1/2012
	700,00

	31/1/2012
	3.000,00

	31/1/2012
	600,00

	31/1/2012
	3.000,00

	31/1/2012
	2.000,00

	31/1/2012
	1.666,67

	31/1/2012
	1.000,00

	31/1/2012
	114,00

Valor atualizado do débito (com juros) em 16/11/2022: R$ 214.199,95.
enviar cópia do Acórdão que vier a ser proferido ao município de Natal - RN (CNPJ: 08.241.747/0001-43) para a adoção da providências pertinentes, informando que a deliberação, acompanhada do Relatório e do Voto que a fundamenta, está disponível para a consulta no endereço www.tcu.gov.br/acordaos,  além de esclarecer que, caso requerido, o TCU poderá fornecer sem custos as correspondentes cópias, de forma impressa."
2.	Por sua vez, ao manifestar sua concordância com a proposta da unidade técnica, a representante do Ministério Público junto ao TCU teceu as seguintes considerações (peça 120) :
"[...]
2.	O fundamento para a instauração da TCE foi a realização de despesas com itens não permitidos nos programas socioassistenciais (peça 117, p. 1, item 3) , no montante de R$ 113.332,85, em valores originais. 
3.	A gestão dos recursos estaria sob a responsabilidade do Senhor Alcedo Borges de Melo Júnior, Secretário Municipal de Assistência Social e Ordenador de Despesas, no período de 1º/1/2009 a 31/12/2012. No Tribunal, a unidade técnica apontou a aplicação dos valores em benefício do município de Natal/RN, propondo a oitiva do ente.
4.	Após citação e audiência das partes e análise das razões de justificativa apresentadas apenas pelo ex-Secretário, a então Secretaria de Controle Externo de Tomada de Contas Especial (Secex/TCE) , atual Unidade de Auditoria Especializada em Tomada de Contas Especial (AudTCE) , propôs conceder novo e improrrogável prazo para o ente municipal devolver os valores, sem a incidência de juros (peças 117-119) . 
5.	A unidade técnica considerou, ainda, não ter ocorrido a prescrição das pretensões punitiva e ressarcitória do Tribunal, com fundamento na Resolução/TCU 344/2022.
6.	Endossamos a análise empreendida pela então Secex/TCE tanto em relação à não ocorrência da prescrição, considerados os parâmetros apontados na instrução técnica (peça 117, p. 6-9, itens 21 a 22.2) , quanto no que tange ao mérito das contas.
7.	Em relação ao mérito, pode-se observar que os valores transferidos foram aplicados em despesas com desvio de finalidade, haja vista que os Pisos de Proteção Social são destinados exclusivamente ao custeio de serviços socioassistenciais continuados, conforme dispõem as Portarias MDS 440/2005 e 442/2005. 
8.	Trata-se, normalmente, de gastos nos Centros de Referência da Assistência Social (CRAS) e despesas relacionadas ao Serviço de Convivência e Fortalecimento de Vínculos (SCFV) , como no processo em análise (peça 46, p. 14) . 
9.	Nesse último caso, aceitam-se, por exemplo, despesas de conservação e adaptação de bens imóveis, desde que sejam públicos de titularidade da prefeitura, bem como contratação de pessoas físicas, comprovada a relação com o projeto (peça 46, p. 6) .
10.	Nos autos, constam gastos com Fundo de Garantia por Tempo de Serviço (FGTS) , honorários advocatícios, consultorias técnicas em convênios firmados pelo ente municipal com organizações não governamentais (ONGs) , para atendimentos em assistência social (peça 46, p. 2-7 e 14-21) . 
11.	Há, ainda, gastos com pessoal e manutenção nas sedes das ONGs convenentes, dentre outras despesas não alinhadas às finalidades dos programas federais. Logo, verifica-se o emprego dos recursos em favor do Município de Natal/RN, signatário dos convênios, mas, em detrimento das finalidades primordiais do Sistema Único de Assistência Social (SUAS) .
12.	O gestor responsável não logrou êxito em afastar as irregularidades descritas no processo (peça 115) . De todo modo, os convênios firmados pelo Município de Natal tinham a finalidade de atender objetivos apontados pelo ente, a quem caberia estabelecer eventual vínculo entre as despesas impugnadas e os programas federais, tendo optado por se manter silente.
13.	De acordo com a jurisprudência majoritária do Tribunal, havendo débito imputável a ente federado, deve-se fixar novo e improrrogável prazo para o recolhimento da dívida, atualizada monetariamente, sem incidência de juros de mora (art. 12, §§ 1º e 2º, da Lei 8.443/1992) , mesmo na hipótese de revelia (Acórdão 3198/2022-TCU-Segunda Câmara, Relator Ministro Antonio Anastasia; e 3.206/2022-TCU-2ª Câmara, Relator Ministro Marcos Bemquerer) .
14.	Por fim, os valores apontados como débito do ente municipal estão condizentes com as quantias descritas nos autos (peças 37, 41 e 46) . Faz-se necessário apenas ajuste na ordem dos valores relativos ao mês de janeiro, de modo a dar mais clareza à proposta da unidade técnica.
15.	Posto isso, esta representante do Ministério Público manifesta-se de acordo com a proposta oferecida pela unidade técnica (peças 117-119) , propondo:
	a) conceder novo e improrrogável prazo de 15 dias ao município de Natal - RN (CNPJ: 08.241.747/0001-43) , com fundamento no arts. 1º, inciso I, 12, §§ 1º e 2º, da Lei 8.443/1992 c/c os arts. 1º, inciso I, 202, §§ 2º e 3º, do RI/TCU, para que devolva a importância abaixo identificada ao Fundo Nacional de Assistência Social (FNAS) , atualizada desde a ocorrência do fato gerador até o efetivo recolhimento, em razão do desvio de finalidade constatado na utilização dos recursos repassados pelo FNAS, no exercício de 2012, para a execução dos serviços socioassistenciais de Proteção Social Básica e Proteção Social Especial:
              Débitos relacionados ao responsável município de Natal/RN
	Data de ocorrência
	Valor histórico (R$) 

	31/1/2012
	700,00

	31/1/2012
	1.000,00

	31/1/2012
	700,00

	31/1/2012
	3.000,00

	31/1/2012
	600,00

	31/1/2012
	3.000,00

	31/1/2012
	2.000,00

	31/1/2012
	1.666,67

	31/1/2012
	1.000,00

	31/1/2012
	114,00

	31/1/2012
	812,40

	31/1/2012
	300,10

	31/1/2012
	500,00

	31/1/2012
	703,50

	31/1/2012
	825,40

	29/2/2012
	700,00

	29/2/2012
	3.000,00

	29/2/2012
	600,00

	29/2/2012
	3.000,00

	29/2/2012
	2.000,00

	29/2/2012
	1.666,67

	29/2/2012
	700,00

	29/2/2012
	1.000,00

	29/2/2012
	1.000,00

	29/2/2012
	167,60

	29/2/2012
	400,00

	29/2/2012
	500,00

	29/2/2012
	618,56

	29/2/2012
	700,33

	9/3/2012
	135,04

	31/3/2012
	622,00

	31/3/2012
	700,00

	31/3/2012
	1.000,00

	31/3/2012
	700,00

	31/3/2012
	3.000,00

	31/3/2012
	500,00

	31/3/2012
	600,00

	31/3/2012
	3.000,00

	31/3/2012
	2.000,00

	31/3/2012
	1.666,67

	31/3/2012
	1.000,00

	31/3/2012
	738,84

	31/3/2012
	154,22

	31/3/2012
	12,60

	31/3/2012
	722,00

	31/3/2012
	30,00

	31/3/2012
	18,00

	31/3/2012
	67,00

	31/3/2012
	155,00

	31/3/2012
	880,00

	31/3/2012
	497,81

	31/3/2012
	63,32

	31/3/2012
	75,00

	31/3/2012
	28.970,53

	3/4/2012
	2.503,70

	7/4/2012
	128,00

	30/4/2012
	3.000,00

	30/4/2012
	700,00

	30/4/2012
	364,00

	30/4/2012
	933,00

	30/4/2012
	1.000,00

	30/4/2012
	700,00

	30/4/2012
	600,00

	30/4/2012
	2.000,00

	30/4/2012
	1.666,67

	30/4/2012
	3.000,00

	30/4/2012
	570,00

	30/4/2012
	123,88

	30/4/2012
	285,00

	30/4/2012
	735,34

	30/4/2012
	818,08

	10/5/2012
	1.000,00

	25/5/2012
	10.244,89

	6/7/2012
	2.677,03

	b) enviar cópia do Acórdão que vier a ser proferido ao município de Natal/RN para a adoção da providências pertinentes, informando que a deliberação, acompanhada do Relatório e do Voto que a fundamenta, está disponível para a consulta no endereço www.tcu.gov.br/acordaos, além de esclarecer que, caso requerido, o TCU poderá fornecer sem custos as correspondentes cópias, de forma impressa."
É o relatório.

Ronaldo Antunes de Oliveira Filho (OAB-RN 7.788) e Luiz Roberto Pereira de Melo Junior (OAB-RN 11.330), representando Alcedo Borges de Melo Júnior.

Procuradora-Geral Cristina Machado da Costa e Silva.

TOMADA DE CONTAS ESPECIAL. FUNDO NACIONAL DE ASSISTÊNCIA SOCIAL. REALIZAÇÃO DE DESPESAS EM ITENS NÃO PERMITIDOS. REVELIA DE UM DOS RESPONSÁVEIS. FIXAÇÃO DE NOVO E IMPRORROGÁVEL PRAZO PARA RECOLHIMENTO DO DÉBITO PELO ENTE MUNICIPAL. CIÊNCIA.

TOMADA DE CONTAS ESPECIAL (TCE)

Unidade de Auditoria Especializada em Tomada de Contas Especial (AudTCE).

Trata-se de tomada de contas especial instaurada pela Secretaria Especial do Desenvolvimento Social em razão de não comprovação da regular aplicação dos recursos repassados pela União ao município de Natal/RN, por meio do Fundo Nacional de Assistência Social (FNAS) , no exercício de 2012, para a execução dos serviços socioassistenciais de Proteção Social Básica (PSB) e Proteção Social Especial (PSE) .
2.	Conforme consignado pelo tomador de contas, o fundamento para a instauração da TCE foi a realização de despesas com itens não permitidos nos programas socioassistenciais (peça 117, p. 1, item 3) , no montante de R$ 113.332,85, em valores originais.
3.	No âmbito desta Corte de Contas, o município de Natal/RN foi regularmente citado em razão de ter se beneficiado indevidamente com despesas realizadas com recursos repassados pelo FNAS, no âmbito do Sistema Único de Assistência Social (SUAS) , para a prestação de serviços socioassistenciais do PSB e PSE, em itens não permitidos ou incompatíveis com programas/pisos pertinentes.
4.	Por sua vez, o Sr. Alcedo Borges de Melo Júnior, Secretário Municipal de Assistência Social e Ordenador de Despesas, no período de 1º/1/2009 a 31/12/2012, foi ouvido em  audiência por ter aplicado os recursos federais transferidos pelo FNAS em finalidade diversa daquela estabelecida na legislação do SUAS, sem autorização prévia do órgão repassador.
II
5.	Regularmente citado para apresentar alegações de defesa e/ou recolher aos cofres do FNAS o montante de recursos impugnados (R$ 113.332,85) , o município de Natal/RN não apresentou suas alegações de defesa, nem recolheu o débito. Dessa forma, resta caracterizada a revelia do responsável, nos termos do art. 12, inciso IV, § 3º, da Lei 8.443/1992.
6.	O Sr. Alcedo Borges de Melo Júnior apresentou suas razões de justificativa por meio das quais alega a prescrição da pretensão punitiva do TCU. Além disso, admitindo-se que tenha ocorrido a prescrição, requer o arquivamento do feito por entender que o valor do débito não alcançado pelo instituto, um montante de R$ 2.677,03, ser inferior a R$ 100.000,00, hipótese prevista na IN/TCU 71/2016.
III
7.	Após o exame das razões de justificativa apresentadas, a então Secretaria de Controle Externo de Tomada de Contas Especial (SecexTCE) , atual Unidade de Auditoria Especializada em Tomada de Contas Especial (AudTCE) , propôs conceder novo e improrrogável prazo para o ente municipal devolver os valores, sem a incidência de juros. Ademais, com fundamento na Resolução/TCU 344/2022, apontou a inocorrência da prescrição das pretensões punitiva e ressarcitória do Tribunal.
8.	A proposta da unidade técnica contou com a anuência da representante do Parquet. 
IV
9.	Acolho os pareceres precedentes e adoto seus fundamentos como razões de decidir, sem prejuízo das considerações que faço a seguir.
10.	Conforme registrou a unidade técnica na instrução transcrita no relatório, tendo em conta os marcos interruptivos listados, observa-se que não ocorreu a prescrição ordinária, tampouco a prescrição intercorrente, das pretensões ressarcitórias e punitivas desta Corte de Contas.
11.	Os valores dos Pisos de Proteção Social são destinados exclusivamente ao custeio de serviços socioassistenciais continuados, conforme dispõem as Portarias MDS 440/2005 e 442/2005. Todavia, verificou-se que os recursos federais foram destinados ao custeio de despesas com desvio de finalidade, dado que os foram utilizados para pagamento de Fundo de Garantia por Tempo de Serviço (FGTS) , honorários advocatícios, consultorias técnicas em convênios firmados pelo ente municipal com organizações não governamentais (ONGs) , gastos com pessoal e manutenção nas sedes das ONG convenentes, dentre outras despesas não alinhadas às finalidades dos programas federais.
12.	Dessa forma, verifica-se que os recursos federais foram utilizados em favor do município de Natal/RN, signatário do convênio, em detrimento das finalidades primordiais do Sistema Único de Assistência Social (SUAS) .
13.	Assim, considerando, ainda, que o gestor responsável, ouvido em audiência, não trouxe aos autos elementos aptos a afastar as irregularidades apontadas nos autos, entendo que assiste razão à unidade técnica e à representante do Ministério Público junto ao TCU que propõem, preliminarmente ao julgamento das contas, a fixação de novo e improrrogável prazo para que a municipalidade promova o recolhimento do dano apurado.
14.	Como é cediço, há vários julgados deste Tribunal no sentido de que a presunção de boa-fé de que goza a pessoa jurídica de direito público gera como consequência a fixação de novo prazo para recolhimento do débito, nos termos do art. 12, §§ 1ºe 2º, da Lei Orgânica do Tribunal. Nesse sentido, cito os Acórdãos 13.348/2020, 12.079/2020, 15.092/2018 e 5.118/2014, da Primeira Câmara, além dos Acórdãos 6.229/2016 e 2.968/2015, ambos da Segunda Câmara.
	Ante o exposto, manifesto-me por que o Tribunal aprove o acórdão que ora submeto à apreciação deste Colegiado.
TCU, Sala das Sessões, em 2 de maio de 2023.
BENJAMIN ZYMLER 
Relator